臺灣花蓮地方法院民事判決
111年度訴字第256號
原      告  陳美齡  

原      告  呂世明  
共      同
訴訟代理人  王泰翔律師
被      告  牟善薇  

上列當事人間返還租賃房屋等事件，本院於111年10月25日言詞
辯論終結，判決如下：
    主  文
一、被告應給付原告陳美齡新台幣18,000元。
二、被告應給付原告呂世明新台幣8,000元。
三、訴訟費用由被告負擔。
四、本判決得假執行。但被告如以新臺幣貳萬元預供擔保後，得
    免為假執行。
    事實及理由
壹、程序部分：
　　按訴狀送達後，原告不得將原訴變更或追加他訴。但請求之
    基礎事實同一者；擴張或減縮應受判決事項之聲明者，不在
    此限。此觀諸民事訴訟法第255條第1項第2款、第3款規定自
    明。查原告起訴時，原聲明第一項請求被告應自花蓮縣○○市
    ○○段00號建物（門牌號碼：花蓮縣○○市○○路000巷0000號，
    含坐落於花蓮縣○○市○○段0000號土地之鐵皮屋，下稱系爭房
    屋）遷出，將房屋返還原告。第三項請求被告應自民國111
    年9月1日起至被告遷讓返還第一項房屋之日止，按月給付原
    告呂世明新台幣（下同）6,000元。嗣於被告本案審理期間
    搬遷返還系爭房屋後，變更其聲明如主文第一、二、三項所
    示（詳本院第103頁民事變更訴之聲明暨補充理由狀），經
    核原告所為請求之基礎事實同一，僅係減縮應受判決事項之
    聲明，揆諸上開說明，自應准許。
貳、實體部分
一、原告主張：
（一）原告陳美齡部分：
　 1、原告二人為配偶關係，緣系爭房屋及其坐落之土地為原告
      呂世明所有，由其妻即原告陳美齡管理、維護。被告牟善
      薇前透過共同朋友介紹認識原告陳美齡後，於111年4月19
      日向原告陳美齡要約租賃系爭房屋之一樓及附屬建物即倉
      庫，做為5月、6月暫時堆放桌子、器具、製作茶品之用。
      由於系爭房屋整修裝潢在即，原告陳美齡與被告遂約定租
      期2個月，每月6,000元租金。經原告陳美齡允諾後，被告
      於4月22日起即陸續將物品遷入系爭房屋內，然原告陳美
      齡基於善意仍自5月1日做為房租起算日，惟被告自承租時
      起即未付房租，經原告陳美齡催告後始於111年7月15日給
      付第一期5月份房租新台幣6,000元，且於租期屆至後被告
      仍無依約搬離之意願，原告陳美齡無奈之下僅能與被告商
      議租期至111年8月31日，被告至遲應於8月31日前將物品
      搬離，將系爭房屋返還原告。然被告屆期仍占用系爭房屋
      ，且未給付111年6、7、8月之房租，直至被告提起本訴請
      求被告遷讓房屋、給付租金及相當於租金之不當得利，被
      告始於111年10月11日交還。是以，兩造租賃契約已於111
      年8月31日終止，原告陳美齡自得依據租賃關係，請求被
      告給付111年6、7、8月未給付之房租共計18,000元。
　 2、退言之，若認兩造租賃契約租期不明而屬不定期租賃契約
      ，然被告明知原告有裝潢房屋自住的計畫，且已三個月未
      付房租，原告陳美齡亦於111年7月15日告知被告應於111
      年8月31日遷出，並分別於111年8月17日、8月22日、8月2
      8日分別以簡訊、親送信函、將信函貼至系爭房屋門口等
      方式，通知被告應於8月31日遷出並給付積欠之房租，應
      符合民法第450條以及土地法第100條規定終止租約請求遷
      讓房屋。
（二）原告呂世明部分：
 　1、按無法律上之原因而受利益，致他人受損害者，應返還其
      利益。民法第179條前段定有明文。而無權占有他人房屋
      ，可能獲得相當於租金之利益，為社會通常之觀念（最高
      法院97年台上字第1311號民事判決意旨參照）。經查，系
      爭房屋為原告呂世明所有，故於系爭租約終止後，因被告
      無權占用系爭房屋受損害者，為該屋所有權人原告呂世明
      ，故原告呂世明依民法第179條規定，請求被告給付自111
      年9月1日起至遷讓返還系爭房屋之日止，按月給付原告呂
      世明6,000元相當於租金之不當得利金額，要非無理。
 　2、被告已於111年10月11日交還系爭房屋鑰匙，是被告於終
      止租約後仍自111年9月1日起無權占有系爭房屋至10月11
      日止共計41日，原告呂世明爰請求相當於租金的不當得利
      8,000元（計算式：6000*41/30）。
（三）並聲明：如主文第一、二項所示，並陳明願供擔保，請准
      宣告假執行。
二、被告對於曾向原告陳美齡租用系爭房屋，租用期間自111年5
    月1日起算，已支付一次6,000元租金，並經原告陳美齡多次
    催討房租及搬遷事宜，且於10月11日方交還系爭房屋鑰匙給
    原告等情均不爭執，並自承：「我有跟原告陳美齡口頭約定
    短期租用系爭房屋，作為放置物品及工作室使用，我有說等
    我搬出的時候再結算，那時原告原本說5,000元但考慮到還
    有水電，就提出月租6,000元，我不置可否....」等語，然
    辯稱：當時和原告陳美齡有口頭約定她要先挪出空間給我放
    工作桌，日後再把其他物品清空，我還在等待原告清空，但
    原告一直沒有過來清空，原告陳美齡將系爭房屋交給我時屋
    內充滿雜亂物品，並沒有給出當初約定好的使用空間，而且
    屋況非常的差，我已經給付6,000元，我認為沒有再給付租
    金及不當得利之理由等語。並答辯聲明：請求駁回原告之訴
    。
三、得心證之理由：
（一）原告主張之事實，業據提出土地及建物所有權狀、原告陳美齡與被告就系爭房屋之簡訊通訊紀錄、5月份房租收據、存證信函及照片等件為證，被告對於向原告陳美齡租用系爭房屋後，僅繳付過一次6,000元房租，且直至111年10月11日始交還系爭房屋鑰匙等情均不爭執，然仍以前詞為辯，則本件兩造爭執之要點即在於：⑴被告應否給付111年6月至8月之租金予原告陳美齡？⑵被告應否給付111年9月1日至10月11日相當於租金之不當得利予原告呂世明？
（二）本院判斷意見如下： 
   1、被告應給付111年6月至8月之租金予原告陳美齡　　　
　　　⑴按「承租人租金支付有遲延者，出租人得定相當期限，
        催告承租人支付租金，如承租人於其期限內不為支付，
        出租人得終止契約；租賃物為房屋者，遲付租金之總額
        ，非達二個月之租額，不得依前項之規定，終止契約。
        其租金約定於每期開始時支付者，並應於遲延給付逾二
        個月時，始得終止契約。」，又「租賃未定期限者，各
        當事人得隨時終止契約」，民法第440條第1、2項，第4
        50條第2項分別定有明文。
  　　⑵經查，兩造之租賃關係雖因有情誼關係一開始並未簽定
        書面契約，難認雙方有約明租賃期限，然被告租屋後自
        4月22日即陸續將物品搬入系爭房屋內，直至7月11日原
        告陳美齡始簡訊通知被告收取「這三個月的房租」，並
        稱：「畢竟已經7月了，一般房租合約延遲也是不超過
        兩個月」等語，嗣於7月15日原告陳美齡收受5月份租金
        6,000元後，復於8月8日再次通知被告：為了解決目前
        的問題，希望被告能攜帶身份證和原告至公證人處簽個
        短約，並於8月31日將物品搬離（7月中已做提醒），短
        約上會寫明確定6月、7月、8月房租給付時間，再進行
        公證簽約等語，然被告未再回覆原告，8月28日原告陳
        美齡再次發訊告以：8月1日明確告知搬走，8月17日親
        送存證信函由被告收受，8月22日將第二封存證信函親
        送，並在被告面前大聲唸出內容，若被告未在日期內搬
        遷，後續絕對依法執行，請牟女士尊重司法等語，有上
        述原告提出之兩造簡訊通訊內容及5月份租金收據一紙
        在卷可查（詳本院卷第33頁至第57頁），顯見被告遲未
        給付6月及7月份租金，原告陳美齡並已定相當期限催告
        被告支付租金，是原告自得終止租約，又被告迄今均未
        再支付任何租金，原告主張請求被告給付6月份至8月份
        租金，自屬有理。
　　　⑶被告雖辯稱原告陳美齡沒有依照雙方的口頭約定將系爭
        房屋一樓清空，將系爭房屋交付被告時屋內充滿雜亂物
        品，並沒有給出當初約定好的使用空間等語，然未能舉
        證實說，且為原告所否認，陳稱：被告當初承租系爭房
        屋說只是要擺自己的雜物，跟本沒有要當工作室或使用
        水電，而且也沒有訊息紀錄可以顯示被告有要求原告清
        空一樓物品，何況被告不只將其將物品放置到一樓及倉
        庫，還有放置於二樓等語。並提出簡訊通訊內容以為證
        ，而觀之兩造的簡訊內容，被告於111年4月19日要約租
        屋時說明希望能短期分租系爭房屋，主要是放畫作和製
        花草茶的桌子、器具，其他的家具及日常雜物，被告已
        經分開安置等語；而原告陳美齡於4月25日之回訊亦說
        明：後面倉庫下雨時會漏雨，盡量不要放太多物品等語
        ；6月20日訊息通知被告下週一想搬客廳白色書櫃，提
        前說好讓被告準備等語；被告亦分別於6月19日及20日
        回覆以：「美齡，真是抱歉讓您困擾！你說空間裡的東
        西礙了整理的安排，實在很對不起」、「美齡，謝謝你
        ！這週我再找個適合的空間將部分畫作載走...，下週
        一來搬書櫃前，我會將空間喬好方便你搬」等語，且期
        間兩造通訊互動頻繁，均未見被告提及要求原告陳美齡
        需清空系爭房屋一樓及倉庫情事，堪認兩造當時並無要
        原告清空系爭房屋一樓及倉庫之約定，堪認被告所辯，
        尚無足採信。
　　　⑷被告未繳付111年6月至8月三個月之租金，業認定如上，
        從而，原告陳美齡據以請求給付租金18,000元（計算式
        ：6000X3=18000），為有理由，應予准許，爰判決如主
        文第1項所示。。 
    2、被告應給付111年9月1日至10月11日相當於租金之不當得
       利予原告呂世明
    ⑴按無法律上之原因而受利益，致他人受損害者，應返還其
      利益；依其利益之性質不能返還者，應償還其價額，民法
      第179條、第181條但書定有明文。而無權占有他人房屋，
      可能獲得相當於租金之利益，為社會通常之觀念，故加害
      人應返還之不當得利之範圍，為相當於租金之利益（最高
      法院61年台上字第1695號、97年度台上字第294號判決意
      旨參照）。依前所述，系爭房屋為原告呂世明所有，被告
      於111年8月31日租賃契約終止後，已無占有使用系爭房屋
      之法律上原因，並致原告呂世明受有無法使用系爭房屋之
      損害，且依社會通常觀念，被告因無權占有系爭房屋而獲
      得相當於租金之利益，是原告呂世明依民法第179條前段
      之規定，請求被告給付無權占有期間相當於租金之不當得
      利，自屬有理。
　　⑵又被告無權占有系爭房屋期間係自111年9月1日起至111年1
      0月11日交還鑰匙止，原告呂世明依原承租系爭房屋之每
      月租金為6,000元，請求被告給付相當於租金之不當得利8
      ,000元（計算式：6000*41/30），堪認有憑，同予准許，
      爰判決如主文第2項所示。
四、本件事證已臻明確，兩造間其餘主張及舉證，經本院審酌後
    認與判決之結果不生影響，不再逐一論列，附此敘明。
五、原告陳明願供擔保，請求宣告假執行，惟本判決所命給付之
    金額未逾500,000元，依民事訴訟法第389條第1項第5款規定
    ，應依職權宣告假執行，此部分雖經原告陳明願供擔保，聲
    請宣告假執行，惟其聲請不過促請法院職權發動，本院無庸
    就其聲請為准駁之裁判。另依民事訴訟法第392條第2項規定
    ，依職權宣告被告如預供擔保，得免為假執行。
六、訴訟費用負擔之依據：民事訴訟法第78條。
　　
中　　華　　民　　國　　111 　年　　11　　月　　8 　　日
                       民事庭 法　官　陳雅敏
以上正本係照原本作成。
如對本判決上訴，須於判決送達後20日內向本院提出上訴狀。
如委任律師提起上訴者，應一併繳納上訴審裁判費。
中　　華　　民　　國　　111 　年　　11　　月　　8 　　日
                    　　      書記官　胡旭玫